【裁判字號】    88,上,1499
【裁判日期】    890509
【裁判案由】    給付買賣價金
【裁判全文】
臺灣高等法院民事判決  八十八年度上字第一四九九號
    上  訴  人  乙○○
    訴訟代理人  廖修三律師
    被 上 訴人  甲○○  住台北市○○區○○路一段五三巷八號三樓
    訴訟代理人  張家聲律師
右當事人間請求給付買賣價金事件，上訴人對於中華民國八十八年九月二十二日臺灣
台北地方法院八十八年度訴字第三三八九號第一審判決提起上訴，本院判決如左：
    主    文
上訴駁回。
第二審訴訟費用由上訴人負擔。
    事    實
壹、上訴人方面：
一、聲明：
（一）、原判決廢棄。
（二）、被上訴人在第一審之訴及假執行之聲請均駁回。
二、陳述：除與原判決記載相同者，茲引用之外，補稱：
（一）、本件第一審言詞辯論筆錄已說明此係公司股東退股，而非單純股份轉讓。
（二）、由民國（下同）八十六年八月十二日所簽立之環宇光科技股份有限公司（以
        下簡稱環宇光公司）股東退股協議書（以下簡稱協議書），可證本件係公司
        股東退股。
（三）、本件為股東被上訴人請求退股，非伊一人之責任，如本件為上訴人受讓被上
        訴人股份，即不用與其他股東共同簽訂協議書。
（四）、被上訴人之股份後來登記在馮志強名下，此亦證明本件若屬上訴人受讓被上
        訴人股份，則股份應登記在上訴人名下。
（五）、本件並非兩造股份之買賣，而係股東被上訴人要求環宇光公司收買股份，因
        違反公司法第一百六十七條第一項之規定，致有民法第七十一條前段之原因
        ，而使當事人之約定罹於無效。
三、證據：除援用第一審所提證據外，補提協議書影本一件為證。
貳、被上訴人方面：
一、聲明：駁回上訴。
二、陳述：除與原判決記載相同者，茲引用之外，補稱：
（一）、兩造原均為寰宇光公司股東，上訴人並為該公司董事長，八十五年間因上訴
        人私擅將環宇光公司資源挪為其所經營之他公司使用，兩造迭起爭執，上訴
        人即於八十五年十一月間表示願將被上訴人所有之環宇光公司股份三十七萬
        五千股以每股十元計價總價新台幣（下同）三百七十五萬元購入，並議定將
        其中一百五十萬元分二十四期，每期六萬二千五百元，自八十五年十一月起
        依被上訴人指示匯予被上訴人之隱名合夥人李春木，而賸餘之二百二十五萬
        元，則自八十六年三月起，分二十四期，每期九萬三千七百五十元匯入被上
        訴人帳戶，然上訴人依上開協議付款至八十六年三月後（已付七十一萬八千
        七百五十元），即藉故推托不願支付餘款三百零三萬一千二百五十元，故兩
        造乃於八十六年八月十二日續議協議，由上訴人自八十六年九月起至八十七
        年三月止，先按月支付上訴人五萬元（七個月共三十五萬元），另二百六十
        八萬一千二百五十元，則自八十七年四月起至八十八年八月五日止分十七期
        ，即每期十五萬七千八百元支付，詎上訴人自八十七年十一月起即未依約付
        足期款（十一、十二月六萬元，八十八年一月二萬元），且自八十八年二月
        起即未再支付任何價款，總計上訴人迄今共支付被上訴人價款二百三十一萬
        三千三百五十元，尚欠款項一百四十三萬六千六百五十元並未支付。
（二）、上訴人向被上訴人購買被上訴人所有之環宇光公司股份，尚欠價金一百四十
        三萬六千六百五十元未支付之事實，業據上訴人於原審自認在卷外，另上訴
        人於台灣士林地方法院檢察署八十八年偵字第三八三六號偽造文書案件偵查
        中亦坦承不諱。上訴人於本院審理時，改口辯稱系爭股票係環宇光公司購入
        云云，該辯解與事實不符，不生撤回自認之效力。
（三）、兩造於八十六年八月十二日所締協議書，本質上並非解除原買賣契約而另訂
        新約，系爭股份之買受人仍為上訴人；該協議書第三條約定，充其量僅為參
        與協議之松下幸生同意與上訴人分攤退股金之合意而已。
三、證據：除援用第一審所提證據外，補提電傳信函、協議書、被上訴人淡水第一信
    用合作社活期儲蓄存款存摺及匯款記錄、李春木淡水第一信用合作社活期性存款
    歷史交易明細表及匯款記錄、被上訴人扣繳憑單等影本各一件為證。
、本院依職權訊問證人馮志強、王繼輝。
    理    由
一、被上訴人起訴主張：上訴人向伊購買伊所有環宇光公司股票三十七萬五千股（以
    下簡稱系爭股份），每股十元計算，總價三百七十五萬元，迄今僅支付二百三十
    一萬三千三百五十元，尚有價款一百四十三萬六千六百五十元未付，爰依買賣之
    法律關係訴請上訴人給付該款及自起訴狀繕本送達翌日即八十八年八月十七日起
    至清償日止按年息百分之五計算之法定遲延利息。
二、上訴人則以：否認向被上訴人購買系爭股份；系爭股份係環宇光公司向被上訴人
    購買，因違反公司法第一百六十七條第一項之強制規定而無效等情資為抗辯。
三、查兩造均為環宇光公司股東，上訴人並為該公司董事長，固為兩造所不爭執。惟
    依兩造主張及抗辯意旨，本件主要之爭點乃為：兩造有無系爭股份之買賣？
四、被上訴人主張上訴人向伊購買伊所有環宇光公司股票三十七萬五千股，每股十元
    計算，總價三百七十五萬元，上訴人迄今僅支付二百三十一萬三千三百五十元，
    尚有價款一百四十三萬六千六百五十元未付等情，已據被上訴人提出臺灣士林地
    方法院檢察署八十八年偵字第三八三六號檢察官不起訴處分書影本（見原審卷十
    至十一頁）、電傳信函影本（見本院卷三十頁）、被上訴人淡水第一信用合作社
    活期儲蓄存款存摺及匯款記錄影本（見本院卷三九至四五頁、七六至八十頁）、
    李春木淡水第一信用合作社活期性存款歷史交易明細表及匯款記錄影本（見本院
    卷四六至四七頁、七四至七五頁）、被上訴人扣繳憑單影本（見本院卷七三頁）
    各一件等為證，嗣上訴人並於八十八年二月九日將系爭股票轉讓與訴外人馮志強
    等情，亦據被上訴人陳述甚明，為上訴人所不爭執，核與證人馮志強證述：係上
    訴人叫伊入股等語（見本院卷三六頁背面準備程序筆錄）相符，有系爭股票證交
    稅繳款書在卷可憑（見原審卷九頁正面），且兩造買賣系爭股票情形，已據上訴
    人於台灣士林地方法院檢察署八十八年偵字第三八三六號偽造文書案件偵查中供
    承：頂下被上訴人系爭股份，並積欠尾款一百四十三萬餘元未付等情（見前揭檢
    察官不起訴處分書影本），並於八十八年九月八日原法院言詞辯論時自認：「有
    買股票（份）這回事，還有一百四十三萬六千六百五十元未給付也是事實，：：
    」等語（見原審卷十八頁正面），雖同日言詞辯論時上訴人亦稱：「原告（即被
    上訴人）強迫我買股票（份），他每天到公司來吵，所以：：」云云，惟上訴人
    僅泛稱被上訴人每日到環宇光公司吵鬧，遂購買被上訴人之股份，並未能證明其
    購買系爭股份非出於其自由意思下所為，復未舉證證明係基於被上訴人強暴、脅
    迫下所為，經本院審酌情形，尚不影響上訴人自認之效力。被上訴人主張兩造買
    賣系爭股份之事實，應堪信為真實。
五、上訴人嗣於本院翻異其於原審所自認之事實，辯稱買受系爭股份是公司之行為云
    云，惟自認之撤銷，除別有規定外，以自認人能證明與事實不符或經他造同意者
    ，始得為之，民事訴訟法第二百七十九條第三項定有明文，且撤銷自認應向法院
    為撤銷自認之表示（最高法院八十四年度台上字第一四二八號判決參照）。經查
    ，上訴人於自認買受系爭股份之後，未曾向原審或本院為撤銷自認之表示，已不
    生撤銷自認之效力；且上訴人雖於本院作不同於原審所自認之陳述，惟所述並不
    能證明與自認之事實不符，其辯稱有：
（一）、伊曾於原審陳述：「現在公司虧損肆仟多萬，原告要求退股：：：」，「：
        ：：因為公司股東不願拿錢出來，我一個人目前沒有能力」，故係被上訴人
        要公司退股，非伊一人之責任云云，惟查，被上訴人主張其發現上訴人經營
        環宇光公司有異常情形，經爭執後雙方合意由上訴人買受系爭股份等情，已
        據其提出前揭檢察官不起訴處分書及扣繳憑單影本為證，且兩造交易之後，
        價金之給付均由上訴人以其妻賴瑞雲或伊所經營之谷峰科技公司名義匯入被
        上訴人或隱名合夥人李春木之帳戶，有右開被上訴人淡水第一信用合作社活
        期儲蓄存款存摺及匯款記錄影本、李春木淡水第一信用合作社活期性存款歷
        史交易明細表及匯款記錄影本可稽，上訴人並不爭執該等書證之真正，參以
        同意退還股金之右揭電傳信函影本（上訴人之妻賴瑞雲於八十五年十二月二
        十日所發）記載：「廠長（即被上訴人）和許董（即上訴人）、賴s（即賴
        瑞雲）三人會議同意如下：」，均非以環宇光公司或其他股東之名為之，且
        上訴人既自行支付價金，已如前述，堪認係其自購系爭股份，雖證人即股東
        王繼輝曾證稱：八十六年八月十二日（即訂立協議書，如後述）以前所談退
        股金，我個人意思認為許董事長（即上訴人）代表公司談，由公司退的。」
        等語（見本院卷五二頁準備程序筆錄），然查，右述合意買賣股份及退還股
        金事宜，證人王繼輝均未參與，其證述內容應屬主觀臆測，不足為採，故上
        訴人指本件系爭股份買賣係公司所為云云，尚非有據。
（二）、八十六年八月十二日所簽立之環宇光公司協議書，可證明本件係公司股東退
        股云云。經查，該協議書名為環宇光公司「股東退股協議書」，非屬依法定
        程序召開會議所生之公司決議（如股東會決議），且參與協議者，除請求退
        還股金之被上訴人及股東王繼輝之外，僅上訴人及股東松下幸生而已，又同
        意退還股金者記載為「現任股東」，而非「公司」，有該協議書影本可稽（
        見本院卷三一頁），故同意買受股份者，應非公司之行為，退還股金之義務
        ，亦與公司無涉。
（三）、被上訴人之股份後來登記在馮志強名下，而非登記給上訴人，故非上訴人買
        受系爭股份云云。惟被上訴人主張系爭股份係在上訴人未付清股金尾款前擅
        行過戶給馮志強等情，已據其提出右揭系爭股票證交稅繳款書為證，且上訴
        人因自行過戶系爭股份予馮志強所涉刑案，亦有右開檢察官不起訴處分書影
        本足憑，而證人馮志強復證稱：係上訴人叫伊入股等語，已如前述，故上訴
        人係將受讓持有之系爭股份處分予馮志強，應屬可信。嗣股份登記在馮志強
        名下，並不足以作為上訴人否認買受系爭股份之論據，且馮志強係由上訴人
        受讓系爭股份，亦與環宇光公司之行為無關。
    是以上訴人雖於本院作不同於原審所自認之陳述，惟查，所述不能證明與自認之
    事實不符，故被上訴人主張兩造買賣系爭股份之事實，足堪採信，上訴人自應依
    約履行給付買賣價金之義務。再者，本件既屬兩造買賣系爭股份之事件，與訴外
    之環宇光公司無涉，上訴人主張本件係股東被上訴人要求環宇光公司收買股份，
    因違反公司法第一百六十七條第一項之規定，致有民法第七十一條前段之原因，
    而使當事人之約定罹於無效云云，亦不足取。
六、又上訴人主張被上訴人請求退股，非伊一人之責任云云，且右開協議書約定：「
    『現任股東』同意分期退還甲○○（即被上訴人）、王繼輝之股金（第三條）：
    ：，前所同意之股東退款辦法作廢（第五條）」，則本件是否因該協議書之簽訂
    而免除上訴人給付買賣價金之義務，併予說明如下：
（一）、按第三人與債權人訂立契約承擔債務人之債務者，其債務固於契約成立時移
        轉於該第三人，惟第三人與債權人訂立之契約，係由該第三人加入為債務人
        ，而與原債務人就同一債務各負全部給付之責任者，雖學說上稱為重疊的債
        務承擔，究與民法第三百條所規定之免責的債務承擔不同，原債務人就其債
        務仍與該第三人連帶負其責任；又債務承擔，有免責的債務承擔及併存的債
        務承擔之別，前者於契約生效後原債務人脫離債務關係，後者為第三人加入
        債務關係與原債務人併負同一之債務，而原債務人並未脫離債務關係（最高
        法院二十三年度上字第一三七七號、四十九年度台上字第二０九０號判例參
        照）。查該協議書約定之主要事項為退款辦法，故協議書第五條雖有「前所
        同意之股東退款辦法作廢」之約定，惟自協議內容觀之，並無解除舊約而另
        訂新約之意旨，是以承前所述，本件系爭股份之買受人仍為上訴人。又該協
        議書第三條約定為：「現任股東」同意分期退還被上訴人、王繼輝之股金：
        ：，惟參與協議者，除請求退還股金之被上訴人及股東王繼輝之外，僅上訴
        人及股東松下幸生而已，姑不論未參與協議之股東是否受所謂「同意退還股
        金」之約束，就協議書之內容解釋，應係參與協議之股東松下幸生同意與上
        訴人分攤退股金之合意而已。如此由第三人加入為債務人，而與原債務人之
        上訴人就同一債務負給付責任者，揆諸前揭判例所示，上訴人並未脫離債務
        關係，故依該協議書之約定，上訴人仍應負本件給付買賣價金之義務，要無
        庸疑。
（二）、查被上訴人主張本件兩造買賣系爭股份，上訴人尚欠款項一百四十三萬六千
        六百五十元未付等情，已據其提出右開電傳信函影本、被上訴人淡水第一信
        用合作社活期儲蓄存款存摺及匯款記錄影本、李春木淡水第一信用合作社活
        期性存款歷史交易明細表及匯款記錄影本、協議書影本各一件等為證，而尚
        欠尾款一百四十三萬六千六百五十元未付之事實，亦據上訴人自認，已如前
        述，被上訴人之主張，堪予採信，上訴人自應依兩造之買賣契約如數給付。
七、綜上所述，本件被上訴人主張依兩造間之買賣契約，請求上訴人給付買賣價金一
    百四十三萬六千六百五十元及自起訴狀繕本送達翌日即八十八年八月十七日起至
    清償日止按年息百分之五計算之法定遲延利息，為有理由，上訴人所辯，委不足
    取。原審判命上訴人如數給付，於法並無不合。上訴意旨指摘原判決不當，求予
    廢棄改判，為無理由，應駁回其上訴。
八、本件事證已臻明確，兩造其餘攻擊、防禦方法及所提證據資料，經逐一審酌後認
    對前開論斷結果無礙，爰不再一一論述，併此敘明。
九、據上論結，本件上訴為無理由，依民事訴訟法第四百四十九條第一項、第七十八
    條，判決如主文。
中      華      民      國    八十九    年      五      月       九     日
                                民事第民十六庭
                                    審判長法  官  阮  富  枝
                                          法  官  王  聖  惠
                                          法  官  蕭  忠  仁
右正本係照原本作成。
上訴人如不服本判決，應於收受送達後二十日內向本院提出上訴書狀，其未表明上訴
理由者，應於提出上訴後二十日內向本院補提理由書狀（均須按他造當事人之人數附
繕本）上訴時應提出委任律師或具有律師資格之人之委任狀；委任有律師資格者，另
應附具律師及格證書及釋明委任人與受任人有民事訴訟法第四百六十六條之一第一項
但書或第二項（詳附註）所定關係之釋明文書影本。
中      華      民      國    八十九    年      五      月       十二   日
                                          書記官  陶  美  玲
附註：
民事訴訟法第四百六十六條之一（第一項、第二項）：
對於第二審判決上訴，上訴人應委任律師為訴訟代理人。但上訴人或其法定代理人具
有律師資格者，不在此限。
上訴人之配偶、三親等內之血親、二親等內之姻親，或上訴人為法人、中央或地方機
關時，其所屬專任人員具有律師資格並經法院認為適當者，亦得為第三審訴訟代理人
。


司法院資訊處製作；財團法人民間司法改革基金會備份。
